臺灣嘉義地方法院民事判決
                               110年度嘉簡字第479號
原      告  陳泓文  
訴訟代理人  何永福律師
複  代理人  廖耿璋  
被      告  賴文騰  
上列當事人間確認界址等事件，於中華民國110年8月19日言詞辯
論終結，本院判決如下：
    主  文
確認原告所有坐落嘉義市○○段00○00地號（重測後南田段1179地
號）土地與被告所有坐落嘉義市玉川段10之20地號（重測後南田
段1178地號）土地間之界址，為如附件鑑定書之鑑定圖所示C－B
之連接線。
訴訟費用由被告負擔2分之1，餘由原告負擔。
    理  由
一、按確認法律關係之訴，非原告有即受確認判決之法律上利益
    者，不得提起之，民事訴訟法第247 條前段定有明文。又民
    事訴訟法第247 條所謂即受確認判決之法律上利益，係指因
    法律關係之存否不明確，致原告在私法上之地位有受侵害之
    危險，而此項危險得以對於被告之確認判決除去之者而言（
    最高法院42年台上字第1031號判例意旨參照）。查原告主張
    所有坐落嘉義市○○段00○00地號土地（重測後為南田段1179
    地號土地，下稱10之19地號土地），與被告所有坐落同段10
    之20地號土地（重測後為南田段1178地號土地，下稱10之20
    地號土地）相鄰，上開土地之界址應為附件內政部國土測繪
    中心（下稱國土測繪中心）110年6月29日鑑定書之鑑定圖（
    下稱鑑定圖）所示D-E連接實線等語，此為被告所否認，並
    認應以鑑定圖所示C-B連接實線為界址，則兩造就前揭土地
    之經界即有所爭執，致原告在私法上地位有受侵害之危險，
    而此項危險得以對於被告之確認判決除去之，是原告即有受
    確認判決之法律上利益，揆諸前開說明，原告提起本件確認
    界址訴訟，自屬合法。
二、原告主張：原告所有10之19地號土地登記面積為49平方公尺
    ，而被告為鄰地即10之20地號土地之所有權人，兩土地相毗
    鄰。最近嘉義市地政事務所就前揭土地地籍圖重測結果，但
    兩造對重測界址發生爭議，雖經調解，無法達成共識，本件
    界址未定，因此嘉義市政府所製作之地籍圖就兩造土地仍未
    繪置確切之界址線，原告認為兩造界址應以原告實地指界之
    連線即如附件鑑定書之鑑定圖所示D-E連接實線。兩造建物
    均有辦理保存登記，原告建物寬度為3.15公尺，被告建物寬
    度3.10公尺，當時申請使用執照，地政事務所實測時對於房
    屋寬度及交界處均無爭議，為何重測結果變成原告必須拆掉
    寬度約25公分建物範圍?應以最後地政事務所測量建物現狀
    作為兩造界址，否則原告建物面臨拆除，對原告不公平，且
    地政事務所所留座標位置與其所委託之至盛國土科技顧問股
    份有限公司（下稱至盛公司）所留坐標位置不同，需再行調
    查。為此，依法提起本件確認界址訴訟。並聲明：確認原告
    所有10之19地號土地與被告所有10之20地號土地間之界址，
    應如附件鑑定書之鑑定圖所示D－E之連接實線。
三、被告則以：被告於108年12月間為修建土地後方建物乃向地
    政機關申請鑑界，嘉義市地政事務所於109年1月3日複丈並
    製作土地複丈成果圖。因嘉義市政府於109年6月30日委託至
    盛公司辦理兩造土地之地籍圖重測，並訂於109年10月14日
    召開第一次土地界址協調，於109年10月21日至盛公司再會
    同地政處辦理複丈測量，於109年12月30日再召開第二次界
    址協調，由於原告對兩次界址均有意見，嘉義市政府乃召開
    地籍圖重測界址爭議調處，調處結果經全體出席委員一致決
    議依照舊地籍圖協助指界，即以調處筆錄所附圖說之A-B連
    線為界。綜上可知，無論是嘉義市政府地政處委託之至聖公
    司複丈結果或調處結果，均認為兩造土地之界址點應依舊地
    籍圖之界址點為準，也就是鑑定圖所示C－B連接實線，原告
    提起本件訴訟無理由，請予駁回等語，資為抗辯，並答辯聲
    明：原告之訴駁回。
四、本院之判斷：
　㈠原告主張其為10之19地號土地所有人，而被告為10之20地號
    土地所有人，兩造所有之上開土地比鄰相連等事實，業據提
    出土地登記第二類謄本、現場照片、地籍圖謄本等件為證，
    並經本院依職權調閱前開土地地籍謄本及地籍異動索引核閱
    無訛，此部分事實，堪信為真實。
　㈡按所謂因定不動產界線之訴訟，係指不動產之經界不明，或
    就經界有爭執，而求定其界線所在之訴訟而言（最高法院30
    年抗字第177號判例參照），性質上屬於形成之訴。原告提
    起此訴訟時，只須聲明請求定其界線之所在即可，無須主張
    特定之界線。縱原告有主張一定之界線而不能證明，法院仍
    不能以此駁回其訴。亦即法院可不受兩造當事人主張之拘束
    ，得本於調查之結果，定雙方不動產之經界（最高法院90年
    度臺上字第868號判決意旨參照）。當事人就界址發生爭議
    ，訴請法院裁判，法院就相鄰兩土地間，其具體界址何在之
    判斷基準，我國民法未有明文，土地法第46條之2第1項各款
    之規定，雖係地政機關辦理重測時之施測依據，然亦可作為
    法院認定界址之參考。惟在當事人指界不一，然有圖地相符
    之地籍圖可稽時，自應以地籍圖為準，於地籍圖不精確之情
    況下，學說上認應秉持公平之原則，依下列判斷經界之資料
    ，合理認定之：1.鄰接各土地之買賣契約或地圖（實測圖、
    分割圖、分筆圖）。2.經界標識之狀況（經界石、經界木、
    木樁、基石、埋炭等）。3.經界附近占有之沿革（房屋、廚
    房、廁所、自來水管、水溝之位置及系爭土地之利用狀況）
    。4.登記簿面積與各土地實測面積之差異。此外，外國法例
    ，如德國民法第920條之規定意旨，經界之訴於經界線不明
    時，以占有狀態定之，如占有狀態亦不明者，系爭土地均分
    之，而依上開方法所定經界，與調查之狀況、尤其與土地確
    定面積不一致者，應斟酌此狀況，依適於公平之方法定之。
    我國雖無類此之規定，惟亦得認定之參考。從而，關於相鄰
    土地之界址爭執，在地籍圖並無不精準之前提下，即應以地
    籍圖為準，僅於地籍圖確有不精確之情事下，方再參考鄰接
    各土地之買賣契約、地圖、經界標識、占有沿革等客觀情事
    認定之。
  ㈢查，兩造土地為相鄰土地，原告10之19地號上有門牌號碼嘉
    義市○○街000巷0號建物，被告10之20地號土地上建物無門牌
    （被告表示門牌為嘉義市○○街000巷0號建物），兩建物牆壁
    相連，經本院於110年5月3日會同兩造及國土測繪中心人員
    前往現場勘驗屬實，並囑託國土測繪中心依兩造指界及地籍
    圖經界線位置，測定兩造土地之界址，有本院勘驗筆錄、現
    場照片及國土測繪中心110年7月1日測籍字第1101560228號
    函送之鑑定書及鑑定圖可參（見本院卷第119至127頁）。鑑
    定書鑑定結果：「三、本案鑑定結果說明詳見下列：（一）
    圖示⊙小圓圈係圖根點。（二）圖示－黑色實線係109年度重
    測後南田段地籍圖經界線。（三）圖示C…B黑色連接點線，
    係以重測前玉川段地籍圖（比例尺1/600）測定系爭土地間
    界址，並讀取其坐標後，展點連線於重測後地籍圖比例尺1/
    500鑑測原圖上之位置，經鑑測結果與重測時協助指界結果
    相符。（四）圖示A1--B1藍色連接虛線，係南田段1179地號
    （重測前玉川段10-19地號）土地所有權人（原告）指界位
    置，A1、B1點實地為噴漆，D點為A1--B1藍色連接虛線與重
    測後地籍圖經界線之交點，E點為A1--B1藍色連接虛線延長
    線與重測後地籍圖經界線之交點。（五）圖示A--B紅色連接
    虛線，係南田段1178地號（重測前玉川段10-20地號）土地
    所有權人（被告）指界位置，A、B點實地為噴漆，C點為A--
    B紅色連接虛線與重測後地籍圖經界線之交點，圖示C--B紅
    色連接虛線與被告主張重測時協助指界結果相符。（六）依
    法官囑託事項計算面積結果，詳如鑑定圖上面積分析表，南
    田段1179、1178地號土地依重測前地籍圖計算宗地面積與重
    測前登記面積較差，其差值超出地籍測量實施規則第243條
    規定之公式計算值，惟該規定係規範重測前圖解地籍圖計算
    面積與重測前登記面積之差值，其差值超出公式計算值之原
    因或為面積計算誤謬所致，至於外圍依重測確定坐標，系爭
    界址依原告指界、被告指界、重測前地籍圖經界線位置，計
    算系爭宗地面積與重測前登記面積差值部分，則無該規定之
    適用，相關面積差值僅供法院審判參考。本案係依前開鑑測
    成果及重測後土地界址坐標以座標法計算宗地面積。有關本
    案系爭界址為109年度地籍圖重測界址爭議未解決，系爭界
    址尚未確定，故無法全部以重測後地籍圖經界線計算系爭宗
    地面積」，有鑑定書可參（見本院卷第123至124頁）。
　㈣依鑑定圖所示，本案鑑定方法係使用精密電子測距經緯儀，
    在系爭土地附近檢測109年度嘉義市地籍圖重測時測設之圖
    根點，經檢核無誤後，以各圖根點為基點，分別施測系爭土
    地及附近各界址點，並計算其坐標值輸入電腦，以自動繪圖
    儀展繪於鑑測原圖上（同重測後地籍圖比例尺1/500及重測
    前地籍圖比例尺1/600），然後依據嘉義市地政事務所保管
    之重測前後地籍圖、重測前圖解地籍圖數值化成果、地籍調
    查表等資料，展繪本案有關土地地籍圖經界線，與前項成果
    核對檢核後設定於鑑測原圖上，做成比例尺1/500鑑定書，
    有鑑定書第二點說明內容可參。再參以前揭鑑測基準涵蓋本
    件土地周圍圖根點及附近界址點，檢測圖根點確係合格後，
    方以之為基點，且其測量之範圍廣闊，誤差不大，又其鑑定
    方法上未見有何不週延之處，且其施測之範圍，並非僅限本
    件土地，而係就本件土地及附近土地併為測量，其測量已參
    酌附近土地與本件土地之相對情形而為測量，參以國土測繪
    中心乃我國最高測量機關，其所使用測量儀器精密，並博採
    本案地籍圖資料，其鑑定意見結論應屬客觀允當。堪認國土
    測繪中心所繪製鑑定圖之兩造土地界址應如附圖所示之C-B
    連接線，自較符合該地區之整體狀況，而較為精確可採。
　㈤本件兩造各自指界既存在位置不一之情形，自應參照舊地籍
    圖及鄰地界址等客觀基準以確定兩造土地之界址。兩造土地
    尚留有舊地籍圖圖面，分為2張圖面（見本院卷第67至67-1
    頁），尚無折損難以辨識之情形，故本件界址尚有地籍圖可
    供參酌，需將2張地籍圖圖幅結合數值化（見本院卷第71頁
    ），再進行套繪，又本件因存在界址爭議而無重測後地籍圖
    經界線，國土測繪中心既係參照舊地籍圖等資料，並經由較
    以往更為精確之測量儀器、技術，並輔以縝密之調查程序而
    決定，故應認國土測繪中心利用精密優良之儀器依法重測後
    之測量結果較為準確，且國土測繪中心所繪製之地籍圖經界
    線與重測前舊地籍圖數值化成果相符，應能兼顧兩造權益。
    本件原告所有土地重測前登記面積為49平方公尺，重測後面
    積為45.52平方公尺，被告所有土地重測前登記面積為49平
    方公尺，重測後面積為48.50平方公尺，有鑑定圖上面積分
    析表可參，鑑測面積雖均有減少，原告減少幅度較多，惟鑑
    測結果，相鄰土地面積有所增減，並與土地登記謄本所載者
    有間，此或係重測前後測量技術精密不同、天然地形變動所
    致，且已辦理地籍重測之地區，因地籍圖破損、滅失、比例
    尺變更及其他重大原因，得重新實施地籍測量，進而使土地
    複丈時因誤差造成重測前後面積發生增減，此乃必然之現象
    ，當不因重測前後面積有所增減，而影響土地之實際界址。
    是鑑測後兩造土地計算面積與土地登記面積不符，並不影響
    界址之判定。原告雖質疑地政事務所與其委託測量之至盛公
    司所留坐標位置不同云云，但本件委託國土測繪中心測量界
    址，係由國土測繪中心依兩造指界位置，以及參考嘉義市地
    政事務所保管之重測前後地籍圖、重測前圖解地籍圖數值化
    成果、地籍調查表等資料，獨立實施鑑測，展繪本案有關兩
    造指界界線及土地地籍圖經界線，並非直接參考上開機關或
    單位所留現場坐標位置，是國土測繪中心係本於自身專業綜
    合考量各種情形出具鑑定意見，鑑定意見應屬可信，原告上
    開所指，應有誤會。原告又陳稱兩造建物申請使用執照時，
    地政人員有到場測量，兩造就寬度及交界處當時並無爭執，
    故應以建物現狀作為兩造界址云云，然建物所在位置、建物
    使用執照上所載寬度、面積與兩造土地經界線實無絕對關係
    ，原告此部分主張，亦無可採。
五、綜上所述，本院參酌兩造權益、使用土地情形及地籍圖資料
    等情形，認應以舊地籍圖經界線為據，所測得之土地面積之
    結果較為公平，而與實情相符，自應以附件鑑定書之鑑定圖
    所示C-B之連接線為兩造土地之界線。
六、本件事證已臻明確，兩造其餘之主張、陳述及所提證據暨攻
    擊防禦方法，經本院審酌後，認與本件判決結果無影響，爰
    不一一贅述，附此敘明。
七、鑑定界址糾紛，核其性質，兩造本可互換地位，則原告提起
    本訴雖依法有據，然被告之應訴係法律規定所始然，其抗辯
    自為伸張或防衛權利所必要，本院認應由兩造各負擔訴訟費
    用2分之1，較為允洽，爰依民事訴訟法第79條、第80條之1
    規定，判決如主文第2項所示。　
中　　華　　民　　國　　110 　年　　9 　　月　　7 　　日
                  臺灣嘉義地方法院嘉義簡易庭
　　                              法  官  羅紫庭　　
以上正本係照原本作成。
如對本判決上訴，須於判決送達後20日內向本庭（嘉義市○○路00
0○0號）提出上訴狀（均須按他造當事人之人數附繕本）。如委
任律師提起上訴者，應一併繳納上訴審裁判費。
中　　華　　民　　國　　110 　年　　9 　　月　　7 　　日
                                  書記官  葉昱琳